臺灣臺中地方法院民事判決　九十一年度訴字第二八四九號
　　原　　　告　張　如
　　被　　　告　丙○○
　　　　　　　　甲○○
　　訴訟代理人　乙○○
右當事人間請求給付價金事件，本院判決如左：
    主      文
被告應於原告給付新臺幣參佰陸拾壹萬零伍佰貳拾元及自民國九十一年二月二日起至
清償日止按年息百分之四計算之利息之同時，將其所有坐落臺中縣東勢鎮○○段上新
小段五三之一六五地號建地面積二三平方公尺、坐落同段同小段一０七之五地號土地
雜地面積一五平方公尺之所有權返還登記與原告。
原告其餘之訴駁回。
訴訟費用由被告負擔十分之九；餘由原告負擔。
    事實及理由
壹、聲明部分：
  一、原告方面：
    (一)被告應將其所有坐落臺中縣東勢鎮○○段上新小段五三之一六五地號建地面積
      二三平方公尺、坐落同段同小段一０七之五地號土地雜地面積一五平方公尺之
      所有權返還登記與原告。
    (二)被告應給付原告新臺幣（下同）三十一萬八千元。
  二、被告方面：原告之訴駁回。
貳、事實摘要：
  一、原告起訴主張：
    (一)本件基礎事實：
      1.原告於民國八十八年五月六日將其所有坐落臺中縣東勢鎮○○段上新小段第
        五三之一六五及同段同小段一０七之五地號土地（下稱系爭土地）暨其上未
        辦理保存登記之建物即臺中縣東勢鎮○○街二四二號三層樓房屋一棟，以七
        百二十五萬元之價格出售予被告（下稱系爭買賣契約）。被告於立約日給付
        原告訂約金一百萬元，翌日再付首期款二百六十萬元，同年月二十日又付二
        期款一百萬元，共已給付四百六十萬元，尚餘二百六十五萬元之尾款迄未給
        付。原告於八十八年五月二十九日將系爭土地移轉登記予被告名義之下，但
        經被告向地政事務調閱地籍圖等資料後，發現早於六十七年三月間，系爭土
        地當時之所有權人李劉阿定就其所有同段第五三之八九及五三之一０六地號
        土地（下稱第五三之八九、五三之一０六地號土地）向台中縣政府申請建築
        執照時，即將系爭土地列為法定空地使用，並在完成建築後，於八十三年十
        月二十七日將系爭土地出售予原告，故被告認原告有違反建築法第十一條第
        二項規定，在系爭土地上建築上開建物，且上開建物復無權占用第三人所有
        同段同小段之他筆土地合計占用九點一平方公尺，致上開建物無權占用他人
        土地部分，隨時有被拆除之危險，故系爭土地既屬不能移轉及不能使用之法
        定空地，而上開建物又係無權占用他人土地，屬違章建築，不能辦理產權登
        記，使被告取得所有權，故被告曾於八十八年六月二十九日通知原告解除系
        爭買賣契約。
      2.本件被告嗣依系爭賣賣契約第十一條向鈞院提起八十八年度重訴字第六九五
        號請求回復原狀之訴，訴請本件原告應給付本件被告九百二十萬元，經原審
        以系爭買賣契約因自始不能而無效，本件被告並無得依據系爭買賣契約為該
        請求，而判決本件被告敗訴在案，該案經上訴後，兩造復於臺灣高等法院臺
        中分院八十九年度重上字第八五號案件審理中成立和解，和解內容為：「一
        被上訴人（即本件原告）願給付上訴人（即本件被告）新臺幣四百六十萬元
        ，及自民國八十八年七月十四日起至清償日止按年息百分之四計算之利息。
        ... 」，嗣後本件被告並執此執行名義向鈞院執行處聲請以九十年執字第九
        三三六號就上開建物實行查封拍賣，並於九十一年八月二十一日由本件被告
        以一百五十一萬四千元之金額拍定取得上開建物之所有權，而獲償本金九十
        八萬九千四百八十元，及自八十八年七月十四日起至九十一年二月一日止之
        利息四十七萬零八百三十八元，故本件原告迄今尚欠本件被告本金三百六十
        一萬零五百二十元及自九十一年二月二日起至清償日止按年息百分之四計算
        之利息未返還。
    (二)本件請求權依據：
      1.然系爭買賣契約既已無效，被告受有系爭土地移轉於其名義下之利益，即屬
        無法律上原因受有利益而致原告受有損害，爰依不當得利返還請求權，起訴
        如聲明第一項所示；
      2.又被告自系爭土地所有權移轉登記時即八十八年五月二十九日起至今，為無
        法律上原因使用系爭土地，造成原告受有相當於使用系爭土地對價之租金損
        失，原告認為應以被告尚未給付原告之二百六十五萬元尾款金額，乘以上開
        和解條件之年息百分之四，計算三年之利息損失，共計為三十一萬八千元，
        爰依民法第一百八十二條第二項不當得利之利益返還請求權，起訴如聲明第
        二項所示。
    (三)對被告抗辯所為之陳述：
      1.被告未將系爭土地返還登記予原告，原告亦無返還已受領價金之義務。
      2.原告在八十八年五月至九月之間，即已遷離上開建物，雖有在上開建物外的
        騎樓擺攤，但原告及家人均未居住其中，八十九年間被告還有傾倒砂石在上
        開建物，足證被告已使用上開建物，但關於該部分原告並無任何證據足供佐
        證。又九二一地震因該建物被判定為半倒所發放之救助金，是系爭買賣契約
        成立前，曾向原告承租上開建物之美髮店所領取。
    (四)證據：
      1.提出臺灣臺中地方法院民事庭八十八年度重訴字第六九五號判決乙件、臺灣
        高等法院臺中分院民事庭八十九年度重上字第八五號和解筆錄乙件、不動產
        買賣契約書乙份、臺灣臺中地方法院執行處九十年度執字第九三三六號強制
        執行金額計算書分配表乙件（以上均為影本）、土地登記謄本二件、照片二
        幀為證；
      2.聲請調閱上述民事案件之案卷，及臺灣高等法院臺中分院民事庭八十九年度
        重上字第八五號和解程序錄音帶。
  二、被告以下列事項置辯：
    (一)關於原告訴之聲明第一項：
      不否認系爭買賣契約已無效，但原告迄今尚餘本金三百六十一萬零五百二十元
      及自九十一年二月二日起至清償日止按年息百分之四計算之利息未返還於被告
      ，故於原告返還上述金額與被告之前，被告並無將系爭土地所有權返還登記與
      原告之義務，被告主張行使同時履行抗辯。
    (二)關於原告訴之聲明第二項：
      被告自九十一年五月因拍定取得上開建物之所有權並經鈞院點交之後，方開始
      實際占有使用上開建物，點交之前一直為原告所使用中，原告雖未居住其中，
      但屋內仍擺放原告所有之物品，原告迄至法院點交上開建物予被告後，方將戶
      籍遷離上開建物，又上開建物於九二一地震後被判定為半倒，由原告及先前向
      原告承租上開建物之美髮店各別領取十萬元之救助金，故被告並無實際占有使
      用上開建物及系爭土地之情事。
    (三)證據：
      提出臺灣臺中地方法院民事庭八十八年度重訴字第六九五號判決乙件、臺灣高
      等法院臺中分院民事庭八十九年度重上字第八五號和解筆錄乙件、臺灣臺中地
      方法院執行處九十年度執字第九三三六號不動產權利移轉證明書乙件（以上均
      為影本）
參、程序部分：
    原告提起本件訴訟時，原係聲明「被告應連帶給付原告二百六十五萬元之尾款，
    及自八十八年五月二十九日起至清償日止按年息百分之五計算之利息」，嗣於本
    院審理中變更聲明為「一被告應將其所有坐落臺中縣東勢鎮○○段上新小段五三
    之一六五地號建地面積二三平方公尺、坐落同段同小段一０七之五地號土地雜地
    面積一五平方公尺之所有權返還登記與原告；二被告應給付原告三十一萬八千元
    。」，惟查原告訴之變更均係基於系爭買賣契約無效後之不當得利返還之同一基
    礎事實，僅主張之法律效果不同，不須另行蒐集新訴訟資料，得認為不甚礙被告
    之防禦及訴訟之終結，被告亦無反對原告為訴之變更之表示，核與民事訴訟法第
    二百五十五條第一項第一款、第二款及第七款之規定相符，原告訴之變更自屬合
    法，先予敘明。
肆、得心證之理由：
  一、兩造所不爭執之部分：
    (一)兩造於八十八年五月六日訂立系爭不動產買賣契約，約定由原告將其所有之系
      爭土地暨其上未辦理保存登記之上開建物，以七百二十五萬元之價格出售予被
      告，被告共已給付原告價金四百六十萬元，尚餘二百六十五萬元之尾款迄未給
      付，原告且於八十八年五月二十九日將系爭土地移轉登記予被告名義之下。但
      系爭土地早於六十七年三月間即已列為法定空地使用。此有不動產買賣契約書
      乙份、土地登記謄本二件及本院八十八年重訴字第六九五號案卷可證。
    (二)被告曾依系爭買賣契約第十一條向本院提起八十八年度重訴字第六九五號請求
      回復原狀之訴，訴請本件原告應給付本件被告九百二十萬元，經原審以系爭買
      賣契約因自始不能而無效，本件被告並無得依據系爭買賣契約為該請求，而判
      決本件被告敗訴在案，該案經上訴後，兩造復於臺灣高等法院臺中分院八十九
      年度重上字第八五號案件審理中成立和解，和解內容為：「一被上訴人（即本
      件原告）願給付上訴人（即本件被告）新臺幣四百六十萬元，及自民國八十八
      年七月十四日起至清償日止按年息百分之四計算之利息。... 」。此有本院民
      事庭八十八年度重訴字第六九五號判決、臺灣高等法院臺中分院民事庭八十九
      年度重上字第八五號和解筆錄乙件在卷足憑。
    (三)本件被告執上開和解筆錄為執行名義，向本院執行處聲請以九十年執字第九三
      三六號就上開建物實行查封拍賣，並於九十一年八月二十一日由被告以一百五
      十一萬四千元之金額拍定取得上開建物之所有權，而獲償本金九十八萬九千四
      百八十元，及自八十八年七月十四日起至九十一年二月一日止之利息四十七萬
      零八百三十八元，原告迄今尚餘本金三百六十一萬零五百二十元及自九十一年
      二月二日起至清償日止按年息百分之四計算之利息未返還被告。此有本院執行
      處九十年度執字第九三三六號強制執行金額計算書分配表及不動產權利移轉證
      明書各乙件附卷可稽。
  二、關於原告訴之聲明第一項之部分：
    (一)按以不能之給付為契約標的者，其契約為無效；又法律行為之一部分無效者，
      全部皆為無效，民法第二百四十六條第一項前段及第一百十一條前段分別定有
      明文。復按建築法所稱之建築基地，為供建築物本身所占之地面及其所應留設
      之法定空地；而應留設之法定空地，非依規定不得分割、移轉，並不得重複使
      用，亦為建築法第十一條第一、三項所明定。經查，系爭買賣契約之標的為系
      爭第五三之一六五、一０七之五地號土地及其上建物，而其中系爭第五三之一
      六五地號土地早於六十七年間即已成為第五三之八九地號土地上建築物之法定
      空地，則系爭第五三之一六五地號土地依法自不得再為移轉，乃兩造間竟於八
      十八年五月六日就系爭第五三之一六五地號土地為買賣，顯係以不能之給付為
      契約之標的，故該部分之買賣契約不能認為有效。次查，買賣標的即系爭二筆
      土地及上開建物一棟固為獨立之不動產，亦即給付係屬可分，但通觀系爭買賣
      契約全文，綜合兩造所為本件買賣行為之旨趣、訂約時之真意及交易之習慣，
      並本於誠信原則予以斟酌後，除去系爭第五三之一六五地號土地買賣之部分無
      效外，若仍使其他部分發生契約效力，顯然違反雙方當事人之目的，是揆諸上
      述民法第一百十一條前段之規定，自應認本件買賣契約自始全部無效。
    (二)次按，無法律上之原因而受利益，致他人受損害者，應返還其利益。雖有法律
      上之原因，而其後已不存在者，亦同，民法第一百七十九條定有明文。被告基
      於上述自始無效之系爭買賣契約，而於八十八年五月二十九日受有系爭土地移
      轉登記予被告名義下之利益，致原告受有喪失系爭土地所有權利之損失；原告
      亦基於上述自始無效之系爭買賣契約，而受領四百六十萬元之買賣價金利益，
      致被告受有該金額之損失；兩造所個別受領之上述利益，均係基於無效之雙務
      契約所為之給付，自互負返還不當得利之義務。原告依據不當得利返還請求權
      訴請被告應將系爭土地之所有權返還登記與原告，於法有據，應予准許。
    (三)又按，因契約互負債務者，於他方當事人未為對待給付前，得拒絕自己之給付
      ，民法第二百六十四條第一項前段定有明文。而同時履行抗辯權，原則上固適
      用於具有對價關係之雙方債務間，然而，雖非具有對價關係之雙務契約而生之
      債務，其兩債務之對立，在實質上有牽連性者，基於法律公平原則，亦非不許
      其準用或類推適用關於同時履行之抗辯，最高法院著有七十四年度台上字第三
      五五號民事判決要旨可資參照。經查，原告就其因不當得利所受領之買賣價金
      ，迄今尚餘本金三百六十一萬零五百二十元及自九十一年二月二日起至清償日
      止按年息百分之四計算之利息尚未返還被告，而原告之返還義務與被告上述之
      返還義務，二者雖屬各基於獨立之不當得利返還義務，並非本於同一之雙務契
      約而互負之對待給付義務，然雙方之返還義務既均由同一無效之系爭買賣契約
      而生，顯然二者之間實質上有牽連性，基於法律公平原則，並衡酌本件事實所
      顯現之利益狀態，實與民法第二百六十四條第一項前段所呈現之利益狀態相同
      ，應有該條文類推適用之餘地。故被告辯以於原告給付三百六十一萬零五百二
      十元及自九十一年二月二日起至清償日止按年息百分之四計算之利息之前，得
      拒絕將其所有坐落臺中縣東勢鎮○○段上新小段五三之一六五地號建地面積二
      三平方公尺、坐落同段同小段一０七之五地號土地雜地面積一五平方公尺之所
      有權返還登記與原告，於法有據，亦應准許。
  三、關於原告訴之聲明第二項之部分：
    (一)經查，原告係主張被告自系爭土地所有權移轉登記時即八十八年五月二十九日
      起至今，為無法律上原因使用系爭土地，造成原告受有相當於使用系爭土地對
      價之租金損失，故依不當得利返還請求權訴請被告應返還相當於使用系爭土地
      之對價。惟我國物權法制係採形式主義之立法，物權行為具有獨立性及無因性
      之特性，亦即物權行為與債權行為相互分離，物權行為獨立於債權行為之外，
      故債權行為縱歸於無效或經撤銷時，物權行為並不當然即因而無效或失其存在
      。兩造間僅系爭買賣契約之債權行為無效，已如前述，但系爭土地之所有權利
      既於八十八年五月二十九日即已移轉登記於被告名下迄今，該物權行為並無撤
      銷或無效之原因，故在被告將系爭土地所有權返還登記與原告之前，被告尚為
      系爭土地之所有權人，對於系爭土地有自由使用、收益、處分其所有物之權利
      ，故縱令被告占有使用系爭土地其上之建物，而使用上開建物所坐落之系爭土
      地為基地，亦屬其基於所有權人之地位而合法使用，原告既非所有權人，尚難
      謂受有任何相當於使用系爭土地對價之租金損失。
    (二)況且原告係主張被告自八十八年五月二十九日起即已占有使用上開建物等語，
      惟為被告所否認。而原告對被告所辯至本院於九十一年五月將上開建物點交予
      被告之前，原告雖未居住其中，但屋內仍擺放原告所有之物品，原告迄至法院
      點交上開建物予被告後，方將戶籍遷離上開建物等情並不爭執，且原告亦自陳
      上開建物因九二一（發生於八十八年九月二十一日）地震後已被判定為半倒，
      救助金是由向原告承租上開建物之美髮店負責人所領取，原告斯時已遷離上開
      建物而未居住其中，但仍有在上開建物外的騎樓擺攤等語，則原告是否於八十
      八年五月二十九日起已將上開建物交付被告使用，已非無疑，更難謂被告於八
      十八年五月二十九日起至九十一年五月間因本院點交而實際占有使用上開建物
      之期間，有何占有使用上開建物所坐落之系爭土地之情事。而被告於九十一年
      間因本院點交而實際占有使用上開建物，係因民法第七百五十九條之強制執行
      而取得上開建物之物權，其使用上開建物所坐落之系爭土地更屬有權使用，併
      此敘明。
    (三)從而，原告主張依不當得利利益返還請求權，訴請被告應給付原告相當於使用
      系爭土地對價之租金損失，共計為三十一萬八千元，於法無據，為無理由。
  四、綜上所述，原告依民法第一百七十九條規定，訴請被告將系爭土地所有權返還
      登記予原告，自屬有理，應予准許；而被告所為於原告給付三百六十一萬零五
      百二十元及自九十一年二月二日起至清償日止按年息百分之四計算之利息前，
      拒絕移轉系爭土地所有權登記之同時履行抗辯，亦為可取，爰依法為同時履行
      之判決如主文第一項所示。而原告另依民法第一百七十九條之規定，訴請被告
      應給付相當於使用系爭土地對價之租金損失，共計為三十一萬八千元，於法無
      據，為無理由，爰判決如主文第二項所示。
  五、本件事證已臻明確，兩造其餘攻擊防禦方法及舉證，與本件判決結果並無影響
      ，爰不一一論述，附此敘明。
伍、據上論結：本訴原告之訴為一部有理由，一部無理由，依民事訴訟法第七十九條
    但書，判決如主文。
中　　　華　　　民　　　國　　九十一　　年　　 十一　　 月　　二十九　　日
                                    臺灣臺中地方法院民事第三庭
~B審判長法　官　張瑞蘭
~B      法　官　王金洲
~B      法　官　廖慧如
右為正本係照原本作成
如對本判決不服，須於收受本判決後二十日內向本院提出上訴狀
中　　　華　　　民　　　國　　九十一　　年　　 十一　　 月　　二十九　　日
~B　　　法院書記官
